【裁判字號】    99,訴,342
【裁判日期】    991130
【裁判案由】    分割共有物
【裁判全文】
臺灣嘉義地方法院民事判決               99年度訴字第342號
原      告  王嘉殷
訴訟代理人  劉意律師
            王昭雁
被      告  陳旭星
            陳建志
            陳韻如
兼前列三人共
同訴訟代理  王燦祥
人
被      告  王專治
訴訟代理人  王嘉聰
被      告  王維政
兼訴訟代理  王維建
人
前列二人共同
訴訟代理人  郭秀真
上列當事人間分割共有物事件，本院於99年11月19日言詞辯論終
結，判決如下：
    主  文
兩造共有坐落嘉義縣大林鎮○○段三三八地號土地，面積一零零
四平方公尺土地，地目建，其中原告與被告王維政、王維建部分
應分割如附圖二即嘉義縣大林地政事務所99年9月1日嘉林地測字
第4375號複丈成果圖所示A 部面積三六五點六平方公尺由原告取
得，Ｂ部分面積三六五點六平方公尺由被告王維政、王維建取得
依應有部份比例保持共有。其中被告王燦祥、陳建志、陳韻如、
陳旭星、王專治部份，應分割如附圖一即大林地政事務所99 年9
月15日嘉林地測字第4649號複丈成果圖所示C 部面積九十點九平
方公尺由被告王燦祥、陳建志、陳韻如、陳旭星取得依應有部份
比例保持共有，D 部分面積一八一點七九平方公尺由被告王專治
取得。
訴訟費用由兩造按如附表所示「原應有部分」比例負擔。
    事 實 與 理 由
壹、程序方面：
一、按言詞辯論期日，當事人之一造不到場者，得依到場當事人
    之聲請，由其一造辯論而為判決。民事訴訟法第385條第1項
    定有明文。本件被告王燦祥、陳建志、陳韻如、陳旭星、王
    專治經合法通知，未於言詞辯論期日到場，核無民事訴訟法
    第386 條各款所列情形，爰依原告之聲請，由其一造辯論而
    為判決。
貳、實體方面：
一、原告起訴主張：
（一）坐落嘉義縣大林鎮○○段338地號土地，面積1,004平方公
      尺土地，地目建，原告所有應有部分為1620分之590 ，被
      告王維政及王維建為1620分之295，被告王燦祥為486分之
      22，被告陳旭星、陳建志及陳韻如為1458分之22，被告王
      專治為486 分之88，系爭土地並無不能分割情事，因共有
      人難以協議，爰請求依裁判為分割。
（二）原告之分割方案（大林地政事務所99年9 月15日嘉林地測
      字第4649號複丈成果圖，見附圖一）與被告之方案（同所
      99年9月1日嘉林地測字第4375號複丈成果圖，見附圖二）
      皆有出路，被告稱其方案最大優點為雙方各有出路，且明
      指原告之方案，將使被告之住屋無出路或出路過窄車輛無
      法通行，若其所述可採，則其方案之Ｃ、Ｄ部分車輛亦無
      法通行，其方案對Ｃ、Ｄ亦屬不公平；足見被告所述顯不
      可採。且被告之方案，Ｄ部分依圖面臨路寬度不足，日後
      通行有困難。反觀原告之方案任何人取得之土地，皆面臨
      充分之出入道路。
（三）依被告之方案，原告取得之Ａ部份臨路寬度約12公尺，深
      度約29公尺，依原告之方案被告取得之Ｂ部分臨路寬度約
      14公尺，深度約23公尺，依上開比例，原告之方案較方正
      ，被告之方案較瘦長，被告之方案不利土地之利用（原告
      只能興建2棟建物，但被告可興建3棟建物），原告之方案
      有利土地之利用（兩造皆可興建3棟建物）。
（四）若採原告之方案，原告同意被告現居住之處所於被告母親
      不住時再拆除，可保被告母親現住之環境，無須改變居住
      之處所，反觀被告之方案需改變其母親居住處所，亦需花
      費金錢整修新處所，有浪費之嫌。
（五）原告之方案乃依先祖分配及共有人彼此之約定，依共有人
      佔有之傳統位置加以分割，符合傳統習俗及彼此之約定。
      此部分有被告所提之分產遺囑可證，該遺囑第2 頁敘明『
      批明338 號正身厝七間，長房（即王維政、王維建）應分
      左平三間，次房（即王嘉殷）分右平三間中廳一間留存公
      用』，該42年9月8日之分產遺囑已載明遺產之分配位置，
      日後子孫皆依該遺囑分管使用迄今，而無異議；本案係因
      被告王維政、王維建不願依先人遺囑分割，原告不得不起
      訴，係該二人違反遺囑在先，並非原告執意興訟。
（六）若被告認為原告方案原告取得位置價值較高，原告同意鑑
      價後，依鑑價結果處理。
（七）並聲明：1.兩造共有坐落嘉義縣大林鎮○○段338 地號土
      地，面積1004平方公尺，地目建，准予分割如附圖一即嘉
      義縣大林地政事務所99年9 月15日複丈成果圖所示。2.訴
      訟費用由兩造依持分比例分擔。
二、被告王燦祥、陳旭星、陳建志及陳韻如則以：被告等4 人於
    分割後合意保持共有。關於分配的位置，希望土地完整、在
    靠邊的位置即可。
三、被告王維政、王維建則以：
（一）原告主張前後有矛盾之處：原告認為其分割方案（見附圖
      一）與被告之分割方案（見附圖二）皆有出路，而且質疑
      被告所提分割方案將使Ｃ、Ｄ部分不公平。事實上，原告
      分割方案與被告所提分割方案Ｃ、Ｄ部分有相同之處，無
      論原、被告雙方之方案，Ｃ、Ｄ仍然依圖面臨寬度不足，
      日後通行有困難，惟被告王燦祥等於99年6 月25日言詞辯
      論時表達：「我們只要分配在靠邊的位置都可以」（見本
      院卷第112頁第3行），因此如依原告分割之方案，則被告
      王維政等7人均蒙遭住屋無出路或出路過窄，車輛無法通
      行之窘況。因被告王燦祥等5人目前散居各地，並未居住
      該址，並無迫切需要該址土地之分配，因此表達：「我們
      只要分配在靠邊的位置都可以」之意見，而被告王維政、
      王維建之母親現居該址，因此如依被告王維政分割之方案
      ，至少原告王嘉殷、被告王維政、王維建彼此間能獲得公
      平之分配。
（二）原告主張顯不公平之處：
    1.原告分割方案一再不提其佔據面臨道路價值高之土地（該
      方案使原告之土地佔據長約23公尺、寬約6.38至7.99公尺
      之可供人車通行大道路），導致被告王維政、王維建之住
      屋無出路，該方案使被告之土地退縮至寬約3.74至3.85公
      尺之僅供人（不含車）通行之小道路，出入極為不方便，
      造成極大之不公平之事實，主要是因兩條大、小道路經濟
      效用有極大之差距。
    2.且原告認為其方案較方正，被告之方案較瘦長，被告之方
      案不利土地利用（原告只能興建2 棟建物，但被告可興建
      3棟建物），原告之方案有利土地之利用（兩造皆可興建3
      棟建物）云云：事實上，原告之方案將迫使被告出入極為
      不方便，在此前提下，如何興建3 棟建物，豈不緣木求魚
      ？且將迫使原告之母親遠走他鄉，造成極大之不公平。
（三）原告主張不合法律規定之處：原告雖同意如採原告之方案
      ，被告母親居住之處所於被告母親不在時再拆除，然世事
      難料，如原告將土地轉讓善意第三人，則此承諾不受拘束
      。再者，被告之方案較公平，並考量雙方共有物分割後之
      土地公平分配，並將尊重鈞院之判決，至於是否花費金錢
      整修新處所，無須原告煩心。
（四）原告對分產遺囑之與分管契約認定有疑義：
    1.原告認為其方案乃依祖先及共有人彼此約定，依共有人佔
      有傳統位置加以分割，符合傳統習俗及彼此之約定。此部
      分有被告所提之分產遺囑可證，該遺囑第2 頁敘明『批明
      338 號正身厝七間，長房（即王維政、王維建）應分左平
      三間，次房（即王嘉殷）分右平三間中廳一間留存公用』
      ，該42年9月8日之分產遺囑已載明遺產之分配位置，日後
      子孫皆依該遺囑分管使用迄今，而無異議云云。經查此乃
      分產遺囑，而非分管契約（因分產遺囑未符合民法820 條
      分管契約之要件）；只是分配居住位置，因此土地仍屬公
      同共有。如果立遺囑人王石連有意使用分管契約方式處理
      其遺產，則上述公同共有土地，早已在民國42年立遺囑之
      際分割土地完畢，自無待原告於經過57年後再提起本訴訟
      。
    2.原告認為本案係因被告王維政、王維建不願依先人遺囑分
      割，原告不得不起訴，係該二人違反遺囑在先，並非原告
      執意興訟云云。事實上，原告誤認分產遺囑為分管契約，
      並執意興訟，且自圓其說認為被告依該遺囑分管使用迄今
      ，而無異議。此乃因被告尊重立遺囑人王石連之意願不可
      興訟，但因原告之方案將迫使被告出入極為不方便，故另
      提較公平之方案供鈞院審酌。且並已考量共有物之性質、
      經濟效果及全體共有人之利益公平分配，且兼顧原、被告
      雙方共8 人立場，原、被告雙方各有出路，才是最佳方案
      。
（五）關於鑑價補償：原告自知其方案佔據面臨道路價值高之土
      地理虧，將使被告遭受損失，因此要求鑑價補償。然被告
      方案暨複丈成果圖符合公平，兩造取得位置、價值相當，
      為免浪費司法資源無須鑑價補償。
（六）並聲明：請求判決分割如附圖二即嘉義縣大林地政事務所
      99年9月1日複丈成果圖所示。
四、至分割方法，本院斟酌如次：
（一）以原物為分配時，因共有人之利益或其他必要情形，得就
      共有物之一部分仍維持共有，民法第824條第4項定有明文
      ，本件被告王維建、王維政及被告王燦祥、陳建志、陳韻
      如、陳旭星陳明願就分得之土地保持共有，審酌系爭土地
      被告王維建、王維政合計面積為365.66平方公尺，而被告
      王燦祥、陳建志、陳韻如、陳旭星合計面積為90.9平方公
      尺，面積均非甚大，為求土地完整利用，其等既陳明願意
      保持共有，應准許之，先予敘明。
（二）系爭土地西北至東南面臨道路上有原告所興建鐵皮造倉庫
      、木造四角亭及磚造平房2 棟，且有被告王維政、王維建
      所興建鋼筋混凝土倉庫及磚造平房3棟，另有磚造平房2棟
      供兩造公廳使用。上情業據本院勘驗現場查明屬實，製有
      現場略圖附卷，並囑託嘉義縣大林地政事務所測製複丈成
      果圖（見本院卷第67頁）可稽。而系爭土地西邊邊面臨可
      供車輛通行之大馬路，南邊面臨謹供機車及行人通行之小
      路，亦有相片13張可按。若按原告之附圖一方案之A、B土
      地分割方案，僅有原告分得之土地有西邊之大馬路，被告
      分得之土地均僅面臨小馬路，不符合公平原則，雖原告提
      出補償方案，惟與原告應有部份比例相同之被告王維政、
      王維建並不接受，且原告所稱必須要拆除房屋一節，被告
      王維政、王維建亦同意拆除，故並不會影響分割方案執行
      之困難，另原告主張附圖一係祖先之遺囑，然觀諸該遺囑
      僅在交代地上建物之使用權限，並非分割協議，自不得拘
      束其他被告。
（三）雖原告再稱依照原告的方案，原告取得的面臨道路的寬度
      約23公尺，長度15公尺；被告的方案原告取得的土地面寬
      12公尺，長度約28公尺，按照被告的方案我們蓋房子的話
      ，只能蓋兩間，而其寬度6 公尺，長度28公尺，如果照原
      告的方案，可以蓋三間，寬度約7.5 公尺，長度15公尺，
      照原告的方案，被告分到的面寬約15公尺，如果以面寬5
      公尺的話，被告也可以蓋三間房子等情。惟被告王維建、
      王維政並不同意，表示依照我們的方案，原告分得的土地
      面寬12公尺，總長我沒有量，依一般房子的話，一間房屋
      面寬只要4 公尺，所以並不會太狹長。如果照原告的方案
      ，當然覺得不好，因為原告的方案，原告的土地都是面臨
      馬路，如果他的房子蓋起來，門口是面對馬路，那房子後
      面就是我們的土地，房子的油煙及廁所的異味就都會排放
      到我們的土地來，所以只有大家都面向大馬路蓋房子，這
      樣會比較好。我們寧可面向大馬路比較好的房子，也不要
      三、四間不好的房子等詞。衡情分得系爭土地可供建物當
      然為重要考量，惟採被告方案，原告分得土地面寬12公尺
      ，雖較為狹長，但亦可蓋三間房屋，則原告方案與被告方
      案均可蓋三間房屋，自無獨厚原告，將面臨西邊大馬路之
      土地均分配予原告之理？故關於A、B土地部分，原告所提
      附圖一之分割方案並非可採，以被告王維建、王維政所提
      附圖二之分割方案較為可採。
（四）被告王維建、王維政所主張附圖二之分割分案，其中被告
      王燦祥、陳建志、陳韻如、陳旭星分得D 部分，被告王專
      治分得C 部分，日後可能導致被告王燦祥等人無法出入之
      困難，反以原告所主張附圖一之分割分案，將C 部份歸被
      告被告王燦祥等人，而D 部分歸被告王專治所有，則均可
      出入為妥適，爰就C、D部分改採原告所提附圖一之分割分
      案，惟此並不影響原告及被告王維建、王維政取得A、B土
      地之位置及面積，併予敘明，且本院就分割共有物之方案
      ，有審酌共有人全體利益之職權，並不受兩造聲明之拘束
      ，故雖不採原告之方案，亦無駁回原告請求之必要，附此
      敘明。
五、綜上所述，本院審酌系爭土地之條件、使用現狀、整體利用
    之效益、各共有人之利益、原告、被告所提如附圖所示分割
    方案之優劣及兩造之意願等情，認以被告所提附圖二之分割
    方案，其中A、B部分各歸原告與被告王維政、王維建取得，
    較符合兩造當事人之利益及公平原則，至其餘被告，應以原
    告所提之附圖一之分割方案，其中C、D部分各歸王燦祥、陳
    建志、陳韻如、陳旭星及王專治取得，符合當事人利益及出
    入方便性，應屬可採，爰分割為如主文第一項所示。
六、本件事證已臻明確，兩造其餘攻擊防禦方法及舉證，經審核
    結果於判決結果不生影響，爰不予一一論列。
七、按因共有物分割事件涉訟，由敗訴當事人負擔訴訟費用顯失
    公平者，法院得酌量情形，命勝訴之當事人負擔其一部。民
    事訴訟法第80條之1 定有明文。依上開規定，本院認本件訴
    訟費用應由兩造按附表所示原應有部分比例負擔。
八、據上論結，本件原告之訴為有理由，依民事訴訟法第78條、
    第80條之1、第85條第1項但書，判決如主文。
中    華    民    國    99    年    11    月    30    日
                  民事第一庭  法  官  林芮伶
以上正本係照原本作成。
如對本判決上訴須於判決送達後20日內向本院提出上訴狀，除應
依對造人數提出繕本，並應依上訴利益額度繳交第二審裁判費。
如委任律師提起上訴者，應一併繳納上訴審裁判費。
中    華    民    國    99    年    11    月    30    日
                              書記官  許龍崑
 附表：
  ┌─────┬───────┐
  │ 共有人   │     應有部份 │
  ├─────┼───────┤
  │ 王嘉殷   │   590/1620   │
  ├─────┼───────┤
  │ 王維政   │   295/1620   │
  ├─────┼───────┤
  │ 王維建   │   295/1620   │
  ├─────┼───────┤
  │ 王燦祥   │    22/486    │
  ├─────┼───────┤
  │ 陳旭星   │    22/1458   │
  ├─────┼───────┤
  │ 陳建志   │    22/1458   │
  ├─────┼───────┤
  │ 陳韻如   │    22/1458   │
  ├─────┼───────┤
  │ 王專治   │    88/486    │
  └─────┴───────┘

司法院資訊處製作；財團法人民間司法改革基金會備份。
